臺灣屏東地方法院民事判決　　　　　　　94年度簡上字第21號
上　訴　人　辛○○
　　　　　　甲○○
　　　　　　戊○○○住屏東縣潮州鎮連興里2之2號
　　　　　　己○○
　　　　　　庚○○
　　　　　　丁○○
　　　　　　丙○○
上七人共同
訴訟代理人　林錦芬律師
被　上訴人　乙○○
訴訟代理人　周春米律師
複　代理人　蔡將葳律師
上列當事人間請求返還不當得利事件，上訴人對於中華民國94年
2 月3 日本院93年度潮簡字第106 號第一審判決提起上訴，本院
於民國94年11月30日言詞辯論終結，判決如下：
    主      文
上訴駁回。
第二審訴訟費用由上訴人負擔。
    事實及理由
一、被上訴人起訴主張：坐落屏東縣潮州鎮○○○段256 之9 地
    號土地（下稱系爭256 之9 地號土地）為上訴人辛○○、甲○○、上訴人戊○○○、丁○○、丙○○、己○○及庚○○
    之被繼承人許仁雄（下稱被繼承人許仁雄）、被上訴人及訴
    外人許仁烘、許免生、許仁福等7 人繼承取得，早年即因該
    地毗鄰市場，而出租予市場攤販收取租金。嗣上開辛○○等
    7 人並訂立協議，就系爭256 之9 地號土地出租所得租金收
    益，每人可分得7 分之1 （下稱系爭協議）。惟自91年6 月
    間起，被上訴人即未分得依系爭協議所應受分配之租金，至
    93 年6月止，被上訴人本應受分配之租金收益為新臺幣（下
    同）1,168,012 元，然上開金額卻遭其餘6 人私下分配，由
    其等每人各分得194,669 元。依系爭協議，本件上訴人辛○○、甲○○、被繼承人許仁雄及其他參與協議之訴外人就其
    各自分得之上開金額並無受分配之權限，則其受有分配顯係
    無法律上原因而受利益，自應返還被上訴人。又被上訴人自
    91 年7月起至93年6 月止，亦曾按月分別向位於同段262 之
    8 地號土地上之攤販即訴外人鍾和春服飾店、簡真漢及王進
      忠水果攤各收取租金3,00 0元，共計216,000 元，本亦應
    依系爭協議提出分配，即其他6 人每人得向被上訴人請求此
    部分之租金收益30, 857 元，就此部分經被上訴人向上訴人
    主張扣除後，迭向上訴人辛○○、甲○○及訴外人許仁福請
    求各返還被上訴人163, 812元而未獲置理。另訴外人許仁福
    業於訴訟繫屬中死亡，由上訴人戊○○○、丁○○、丙○○
    、庚○○、己○○依法繼承其法律上權利義務，並已聲請其
    等繼承人承受訴訟，爰依不當得利法律關係，於原審聲明求
    為判決如原審判決主文第1 、2 項所示。（原審判決被上訴
    人全部勝訴在案）。又被上訴人於本院審理中補稱被上訴人
    係自91年7 月起始自行收取3 攤攤位租金，且均已自請求金
    額中自行扣除等語，並於本院聲明駁回上訴人之上訴。
二、上訴人則以：系爭協議尚包含同段262 之8 地號土地（下稱
    系爭262 之8 地號土地）出租攤販之租金收益，惟被上訴人
    自84年1 月起即將系爭262 之8 地號土地佔為己有，自84年
    起至90年底止，被上訴人每月私自收取7 個攤位租金、自91
    年起至93年6 月止，每月私自收取9 個攤位租金，每個攤位
    每月租金3,000 元，共計2, 574,000元，且未將上開所收取
    之租金收益依系爭協議提交供全體均分，因此，上訴人辛○○等參與協議之其餘6 人，方決定自91年6 月起暫不分配自
    系爭256 之9 地號土地上收取之租金收益予被上訴人。又雖
    自91年6 月至93年6 月止，被上訴人未分得之租金收益共有
    1,168,012 元，惟被上訴人既已將其自系爭26 2之8 地號土
    地上收取之租金2,574,000 元據為己有，此部分應與被上訴
    人請求之金額互為抵銷，而不得再向上訴人等請求等語置辯
    ，並於本院聲明：(一)原審判決廢棄；(二)被上訴人於第1 審之
    訴及假執行之聲請均駁回。
三、兩造不爭執事項：
  (一)兩造曾訂立系爭協議就系爭256 之9 及262 之8 地號土地出
    租予攤販所收取之租金收益，應各分取7 分之1 。
  (二)自91年6 月至93年6 月止，自系爭256 之9 地號土地收取之
    租金，其中1,168,012 元原應分配予被上訴人惟被上訴人未
    受分配，上開金額並已由參與系爭協議之其餘6 人均分收取
    。
  (三)被上訴人就系爭262 之8 地號土地，於91年7 月至93年6 月
    期間，曾分別向訴外人鍾和春服飾店、簡真漢及王進忠水果
    攤，按月收取3,000 元之租金，共計216,000 元，此部分應
    給付其餘6 人每人30,857元。
四、本件兩造有爭執者茲為：被上訴人是否自84年起至93年6 月
    止，就系爭262 之8 地號土地曾自行收取租金2,574,000 元
    ，除上開216,000 元外，尚有2,358,000 元應依系爭協議與
    其餘6 人均分，上訴人就此部分得否主張抵銷。經查：
  (一)按當事人主張有利於己之事實者，就其事實有舉證之責任，
    民事訴訟法第277 條第1 項前段定有明文。本件上訴人主張
    被上訴人自84年起93年6 月，曾自行收取系爭262 之8 地號
    土地上之攤位租金達2,574,000 元，且未依系爭協議提出均
    分，此部分金額應與被上訴人請求之金額互為抵銷等語，惟
    除其中216,000 元為兩造所不爭執而堪認為真正外，其餘2,
    35 8,000元部分則為被上訴人所否認，則上訴人對此有利於
    己之事實自應負有舉證之責。
  (二)上訴人提出照片10張（見本院卷第64至67頁），主張自照片
    中銘記筒仔米糕招牌至道路轉角處之建物均為被上訴人所有
    ，而房屋騎樓外空地區域即系爭262 之8 地號中被上訴人自
    行收租範圍，依平均一間房屋前方可設2 攤位計算，推算被
    上訴人歷年每月收取租金之攤位至少7 至9 攤，並聲請傳訊
    證人即擔任向承租攤位攤販收費工作之除陳秀妹、攤販壬○○及陳秋林為證。經證人徐陳秀妹於原審證稱：就被上訴人
    屋前所搭鐵棚子部分的清潔費都是伊在收，現在還在收，幾
    個攤位伊不清楚，復證稱：清潔費只收到84年，一間房子有
    兩個攤位，約有8 、9 攤左右等語，前後證述不符（見原審
    卷第107 頁）；另其前於本院91年度潮簡字第51號返還不當
    得利事件（下稱另案），於92年3 月23日言詞辯論期日時證
    稱：伊自去年8 月起就沒有再收取被上訴人房屋前面區域攤
    販的清潔費及月租費，被上訴人店面是租給賣衣服，店面前
    面的走廊也是賣衣服的承租人在使用，去年5 月間，被上訴
    人在店面走廊外撘起遮雨棚, 該遮雨棚的範圍一部分是賣衣
    服的承租人在使用，一部分是租給賣水果的人使用, 遮雨棚
    範圍之外有流動攤販，數量我也不清楚，我從去年8 月之後
    也都沒有向上述攤販收取清潔費，8 月之前我則有收取等語
    （見另案卷第72至73頁），依上開證述，證人陳秀妹就其對
    於系爭262 之8 地號土地上之攤販究竟收取何種費用，收取
    之期間為何，證述反覆，前後不一，核其所為證言，尚難採
    信。
  (三)另證人即90年間曾於系爭262 之8 地號土地上擺設攤位之攤
    販壬○○證稱：其與其妻於90年初至年尾期間曾在被上訴人
    房屋前賣水果，因被上訴人將房屋租人經營金香舖，伊是向
    金香舖的經營人承租騎樓外的土地，每月租金3,000 元租金
    是給付予金香舖的人，另向訴外人阿妹（即徐陳香妹）每日
    繳納50元之清潔費等語。證人經具結作證，所為證述兩造亦
    無意見，應堪採信，而堪認證人壬○○當時係向香舖之經營
    者承租攤位，並無從認定被上訴人當時即有自行出租攤位之
    行為。
  (四)另就上訴人主張之照片中筒仔米糕招牌到道路轉角處區域之
    攤位擺設情形，證人壬○○證稱：該範圍約有三間房屋，並
    沒有每天都擺滿攤位，因為該處屬市場較外圍，人潮較少，
    和伊一起擺攤的人現在都沒在那邊了，因為流動性很高；另
    就該範圍，伊認為一間房屋前面只能有一攤，因為還要留路
    給人通行到後方店鋪，且旁邊會有人停放機車，且伊承租期
    間，該店舖前面只有伊一攤等語；而證人攤販陳秋林則證稱
    ：其在市場擺攤二十幾年，位置不在上訴人提出之照片範圍
    內。上訴人提出之照片內筒仔米糕招牌下到道路轉角處已有
    攤販擺攤多年，但詳細年數及擺攤數量並不清楚，也不清楚
    攤販將租金及清潔費繳給何人，但幾乎都擺滿等語。證人陳
    秋林證述系爭262 之8 地號土地範圍內幾乎都擺滿，與證人
    壬○○證述並沒有每天都擺滿等語不甚相符，審酌證人陳秋
    林並不在系爭262 之8 地號上設攤，且另自承其大部分時間
    都在其攤位附近，其他範圍其未細看等語（見本院卷121 頁
    ），顯見其對系爭262 之8 地號土地上之設攤情形僅有大略
    之印象且對擺攤數量情形亦不知情，而證人壬○○則於系爭
    262 之8 地號土地上設攤近一年期間，衡情，其對該範圍之
    擺攤情形當較為了解，所為證述，應較堪採信。則依證人壬○○上開證述，足認系爭26 2之8 地號土地附近之攤販流動
    率相當頻繁，且該範圍因尚需酌留空間及機車停放，則並不
    足以認定上訴人主張該範圍可供擺攤之空間為每間店面房屋
    固定可擺設二攤，且每天都擺滿攤位為真正。
  (五)再依上訴人主張依其提出之照片所示，部分攤位係擺設於公
    有馬路上，該部分應非依系爭協議兩造所得共同收取租金範
    圍，又照片上所示金香舖招牌下之房屋，被上訴人係於89年
    間始經本院拍定取得，而筒仔米糕招牌下之房屋則非被上訴
    人所有等情，亦為上訴人所不爭，凡此均與上訴人主張因筒
    仔米糕招牌至道路轉角之區域範圍之房屋均為被上訴人所有
    ，及被上訴人自84年起即自行收取租金等情不相符合甚且互
    為矛盾。
  (六)綜上，依上訴人所提上開證據，均顯不足以證明被上訴人有
    自84年起即自行於系爭262 之8 地號土地上收取租金，且84
    年至90年底按月固定收取7 攤、91年至93年6 月按月固定收
    取9 攤，而每攤租金3,000 元租金之情形存在，又上訴人雖
    聲請本院至現場履勘，以明瞭現場有多少攤位數，惟依證人
    壬○○證述，系爭262 之8 地號土地上攤位流動性甚高，更
    替頻繁，縱現至現場實地勘驗，亦無法重建84年以來多年間
    之攤位數增減、更替之情況，是上訴人以此為被上訴人自84
    年起即固定收取一定攤位數之租金之證明方法，本院認應無
    調查之必要。此外，上訴人復未能提出其他事證以實其說，
    則上訴人主張被上訴人除自行收取之216,000 元外，另尚收
    取2,358,000 元而應由參與協議之7 人共同分配，即不足採
    。
五、綜合上述，依系爭協議，被上訴人自91年7 月至93年6 月止
    ，其應受分配之租金收益共計1, 168,012元，就上開金額，
    包含上訴人在內之其餘參與系爭協議之6 人並無權分取，惟
    現卻由上訴人辛○○、甲○○、被繼承人許仁雄及其他三人
    各分取194,669 元（1,168,012 ÷6=194,669 元，元以下四
    捨五入）而拒絕返還被上訴人，核其等取得上開益即屬無法
    律上原因，致被上訴人受有損害，被上訴人自得請求上訴人
    各別返還上開利益。惟被上訴人亦未依系爭協議將其自行收
    取之216,000 元租金收益分配予其他參與協議之6 人，其餘
    6 人每人應得向被上訴人請求受分配30,857元（216,000 ×
    1/7= 30,857 元，元以下四捨五入），則上訴人辛○○、甲○○及許仁雄之繼承人即上訴人戊○○○、丁○○、丙○○
    、庚○○及己○○亦得以各以上開金額之債權與被上訴人之
    請求主張抵銷，從而，被上訴人依不當得利及繼承法律關係
    ，請求上訴人辛○○及甲○○給付163,812 元、請求上訴人
    戊○○○、丁○○、丙○○、庚○○及己○○連帶給付163,
    812 元，即有理由，應予准許。原審據此為上訴人應分別給
    付被上訴人上開金額之判決，並無違誤，上訴意旨指稱原審
    判決不當，求予以廢棄，為無理由，應予駁回。
六、本件事證已臻明確，兩造其餘攻擊防禦方法及所提證據，經
    核與判決結果無影響，爰不一一論述，附此敘明。
七、據上論結，本件上訴為無理由，依民事訴訟法第436 條之1
    第3 項、第449 條第1 項、第78條、第85條第1 項前段、第
    85條第2項，判決如主文。
中　　華　　民　　國　　94　　年　　12　　月　　14　　日
                  民事第一庭    審判長法　官　羅心芳
                                      法　官　翁世容
                                      法　官　林雅莉
正本係依原本作成。
本判決不得上訴。
                                      書記官  黃佳惠
中　　華　　民　　國　　94　　年　　12　　月　　14　　日
